【裁判字號】    90,勞訴,40
【裁判日期】    901211
【裁判案由】    給付退休金
【裁判全文】
臺灣高雄地方法院民事判決  九十年度勞訴字第四○號
    原      告  乙○○
    被      告  高雄縣六龜鄉農會
    法定代理人  甲○○
右當事人間給付退休金事件，本院判決如左：
    主      文
被告應給付原告新台幣玖拾肆萬柒仟捌佰柒拾柒元，及自民國九十年三月七日起至清
償日止，按週年利率百分之五計算之利息。
訴訟費用由被告負擔。
    事      實
甲、原告方面：
  一、聲明：如主文所示。
  二、陳述：
    (一)原告任職被告農會總幹事一職，退休後共計得領取退休金新台幣（下同）九十
      四萬七千八百七十七元，惟被告竟拒不發給，為此爰依農會人事管理辦法第五
      十二條之規定，訴請被告給付上開數額之退休金，及自民國九十年三月七日起
      至清償日止，按週年利率百分之五計算之利息。
    (二)對被告抗辯所為之陳述：
      原告擔任農會總幹事期間，因向部分農民收回逾期放款之貸款，始經人檢舉報
      復，該案目前仍在偵查中，然該案與農會無關，亦不會損及農會利益。
乙、被告方面：
  一、聲明：駁回原告之訴。
  二、陳述：
      原告退休後的確得領取退休金九十四萬七千八百七十七元，被告是依高雄縣政
      府九十年一月十日九十府農輔字第九００００００一四三號函示，暫為原告保
      管其退休金，待刑案無罪確定後即核發上開數額之退休金。原告經人檢舉之事
      項，是因原告收回部分農民貸款而來，該檢舉事項與農會無關，亦不致損及農
      會利益。
  三、證據：提出陳情書、高雄縣政府九十年一月十日、九十年二月九日函、九十年
      三月九日函各一件為證。
    理      由
一、原告主張其退休後得領取退休金九十四萬七千八百七十七元，然被告卻因原告受
    人檢舉有不法情事而拒不發給原告上開退休金，為此提起本件訴訟等語。被告就
    原告主張上開事實並不否認，然辯稱其未發退休金，是依高雄縣政府函示而依農
    會法第三十二條辦理等語。兩造並不爭執被告在原告退休後應發給退休金九十四
    萬七千八百七十七元，且被告遲未發給，乃因高雄縣政府發函通知被告應依農會
    法第三十二條凍結原告退休金之發給所致。故本件之爭點在於，被告得否依行政
    函示凍結原告應領之系爭退休金？
二、按農會人事管理辦法第五十二條、第五十四條第一項前段規定，農會員工之退休
    ，應依左列規定辦理：一年滿六十五歲者，限齡退休；二服務農會滿二十五年或
    年滿六十歲服務農會滿十二年者，得申請退休；三服務農會滿十二年，最後擔任
    總幹事滿四年者，得申請退休。又資遣費、退休金或撫恤金之核定均以其在職最
    後薪額為計算基準，按服務年資每滿一年發給一．五個月薪給之一次資遣費、退
    休金或撫恤金。服務年資之計算未滿一年之剩餘月數，以比例計給之，未滿一個
    月者以一個月計，但本辦法修正前依每年一個月薪給提撥者，應分別其服務年資
    計算。本件原告擔任農會總幹事退休，依上開規定，自得請求被告給付兩造所不
    爭執之退休金數額九十四萬七千八百七十七元。
三、就被告抗辯其係依高雄縣政府九十年一月十日九十府農輔字第九００００００一
    四三號函示，暫為原告保管其退休金，待刑案無罪確定後即核發上開數額之退休
    金乙節，固舉高雄縣政府上開函示一件為憑。然查，該函固稱「關於六龜鄉民黃
    已郎等人陳訴貴會（指被告）對有逾放記錄債務人鄭阿君在未收利息、本金下又
    辦理新貸款，有違規定及損害連帶保證人權益，應以農會法第三十二條規定辦理
    ，並請暫時凍結羅總幹事（指原告）及相關人員退休金或互助金乙案，由於本案
    已進入司法程序，請貴會對有關人員依內政部八十九年七月十五日台內社字第八
    九一八一一九號函『有關農會聘任人員（包含總幹事）因涉案審理中尚未判決確
    定，．．．如以依程序經農會同意其退休，應准其先辦理退休，為因涉案審理中
    尚未判決確定，其應領退休金由農會專戶存儲，俟法院判決無罪確定後再行發給
    。』釋示辦理」等語。惟依中央法規標準法第五條之規定，有關人民權利義務之
    事項應以法律定之，是有關農會聘任人員之退休金得否在涉案審理尚未判決確定
    前暫時凍結並以專戶存儲一事，依上述法律保留原則，自應以法律定之，尚非行
    政機關以行政命令所得任意予以限制者。上開函示所依據之內政部八十九年七月
    十五日台內社字第八九一八一一九號函僅屬行政命令之性質，其內容又已對於人
    民受憲法第十六條所保障之退休金請領之財產權加以限制，有違上述法律保留原
    則。故被告所援引之上開內政部函示，自不得作為限制原告退休金請求權行使之
    依據。再者，縱依高雄縣政府前開函示所援引之農會法第三十二條之規定，即「
    農會總幹事執行任務，如有違反法令、章程，致損害農會時，應負賠償責任；農
    會收受與保管之財物，非因不可抗力致生損害時，總幹事及有關職員負連帶賠償
    責任」等語，亦僅規定農會聘任人員損及農會權益時之損害賠償責任，此與農會
    聘任人員退休金之發給，亦屬二事，更不得據此凍結農會聘任人員退休金之發給
    。是被告所辯，並非可採。
四、從而，原告依農會人事管理辦法第五十四條之規定，請求被告給付退休金九十四
    萬七千八百七十七元，及自九十年三月七日起至清償日止，按週年利率百分之五
    計算之利息，為有理由，應予准許。
據上論結，原告之訴為有理由，依民事訴訟法第七十八條，判決如主文。
中      華      民      國    九十      年      十二    月      十一    日
                              臺灣高雄地方法院民事第五庭
~B法      官  汪怡君
右為正本，係照原本作成。
如不服本判決，應於送達後二十日內向本院提出上訴狀。
中      華      民      國    九十      年      十二    月      十一    日
~B書  記  官  李春慧


司法院資訊處製作；財團法人民間司法改革基金會備份。
